臺灣高雄地方法院民事判決　　　 　 九十三年度建字第三九號
　　原　　　告　力盛營造有限公司
　　法定代理人　丁○○
　　送達代收人　乙○○
　　被　　　告　合建營造有限公司
　　法定代理人　丙○○
　　訴訟代理人　甲○○
當事人間請求給付工程款事件，本院於民國九十三年十二月九日
言詞辯論終結，判決如下：
    主      文
被告應給付原告新台幣玖拾貳萬陸仟陸佰伍拾玖元，及自民國九
十三年九月二十二日起至清償日止，按年息百分之五計算之利息
。
訴訟費用由被告負擔。
本判決於原告以新台幣拾壹萬元為被告供擔保後，得假執行；
但被告以新台幣玖拾貳萬陸仟陸佰伍拾玖元為原告預供擔保後，
得免為假執行。
    事實及理由
一、按訴狀送達後，原告不得將訴變更或追加他訴，但擴張或減
    縮應受判決事項之聲明者，不在此限，民事訴訟法第二百五
    十五條第一項第三款定有明文。本件原告於起訴狀請求被告
    應給付原告新台幣（下同）九十二萬六千六百五十九元，及
    自損害發生翌日起至清償日止，按年息百分之五計算之利息
    ，嗣於起訴狀繕本送達被告後，原告於本院準備程序期日，
    將利息起算日減縮為自起訴狀繕本送達翌日起算，係屬減縮
    應受判決事項之聲明，參諸前揭規定，應予准許，合先敘明
    。
二、原告起訴主張：兩造於民國八十九年三月十日簽訂工程承攬
    合約書（下稱系爭合約書），由原告承攬施作被告所承包「
    南部科學工業園區第二期第一階段開發工程」之鋼筋、模板
    加工組立及ＲＣ澆置工程（下稱系爭工程），原告已依約完
    工，被告應將系爭工程暫扣之工程保留款給付原告，計有：
    鋼筋加工組立工程之二十四萬九千二百七十七元，模板工程
    之四十三萬四千三百六十六元，混凝土澆置工程之六萬六千
    三百四十六元，蓋板及緣石加工工程之十七萬六千六百七十
    元，合計尚有九十二萬六千六百五十九元之工程保留款未付
    。又系爭合約書第五條第二項所謂「經正式驗收合格」，係
    指經業主南部科學工業園區管理局驗收合格，
    本件承攬報酬請求權之時效起算點，應自原告知悉業主驗收
    合格時起算，被告未通知原告系爭工程已經業主驗收合格，
    自無從起算時效。另原告未曾向被告借款，被告所提原告簽
    發之支票三紙，乃系爭工程之保證金，而非向被告借款之還
    款支票，被告以借款抵銷系爭工程保留款，顯無理由。爰依
    兩造合約書第五條第二項之約定，提起本件訴訟。並聲明：
    如主文所示，並陳明願供擔保請准宣告假執行。
三、被告則以：對於原告主張有系爭工程保留款不爭執，惟本件
    承攬報酬請求權已罹於時效而消滅，系爭合約書第五條第二
    項所謂「經正式驗收合格」，因契約僅存在於兩造之間，與
    業主無關，該條項所謂驗收合格當然係指經被告驗收合格，
    而系爭工程驗收合格日期乃被告公司承辦人員於原告最後一
    期請款單上簽名之日期，亦即分別為九十年十一月十二日、
    九十一年三月十一日，原告迄至九十三年九月十六日始提起
    本件訴訟，已逾二年時效，縱認係指經業主驗收合格，因業
    主已於九十一年九月五日驗收合格，且業主驗收時，被告亦
    有通知原告在場，原告遲至九十三年九月十六日始提起本件
    訴訟，亦逾二年時效。又原告曾向被告借款，經雙方將借款
    與系爭工程保留款會算後，原告已無任何款項可請領，反而
    係原告積欠被告一百三十萬一千九百五十九元，原告因此才
    會簽發同額之支票一紙交付被告等語，資為抗辯。並聲明：
    (一)原告之訴及假執行之聲請均駁回。(二)如受不利判決，願供
    擔保免為假執行。
四、兩造不爭執之事項：
（一）兩造於八十九年三月十日簽訂系爭合約書，由原告承攬施
      作系爭工程，被告依約應於每月十日、二十五日付款，按
      實做工程數量估驗付款百分之九十五，經正式驗收合格後
      付清尾款百分之五，原告已依約完工，計有九十二萬六千
      六百五十九元之工程保留款，並有兩造工程承攬合約書、
      工程發包明細表、鋼筋加工組立、模板、混凝土、蓋板及
      緣石加工工程之最後一期請款單影本各一份附卷可稽（見
      本院卷第七至十六頁）。
（二）系爭工程已經業主南部科學工業園區管理局於九十一年九
      月五日驗收合格，並有業主於九十二年二月十日填發之工
      程結算驗收證明書影本一紙在卷可佐（見本院卷第五六頁
      ）。
五、依兩造前開主張及陳述觀之，本件爭執之要點，即在於：(一)
    原告主張之承攬報酬請求權，是否已罹於時效而消滅？(二)被
    告辯稱系爭工程保留款與借款抵銷後，已無餘額可給付原告
    ，是否有理由？本院分述判斷意見如下：
（一）原告主張之承攬報酬請求權，是否已罹於時效而消滅？
    １、按技師、承攬人之報酬及其墊款請求權，因二年間不行
        使而消滅；又消滅時效，自請求權可行使時起算，民法
        第一百二十七條第七款、第一百二十八條前段分別定有
        明文。因之，承攬報酬請求權二年消滅時效之起算，應
        自權利人知悉而得以請求時起算，且承攬報酬請求權若
        定有條件，權利人就條件成就之事實亦須知悉，始得以
        行使其權利，是時效應自權利人知悉條件成就時起算。
    ２、經查，系爭合約書第五條約定：「(一)每月一日、十五日
        送請款單至工地，十日、二十五日付款，按實做工程數
        量估驗付款百分之九十五。(二)經正式驗收合格後付清尾
        款百分之五。」（見本院卷第九頁），可知系爭工程保
        留款之給付定有條件，亦即，須經「正式驗收合格」後
        ，原告始得請求被告給付系爭工程保留款，惟該條所謂
        「正式驗收合格」，契約文字並未明確記載驗收主體為
        何者，原告主張係指業主，被告辯稱係指被告，因依一
        般工程慣例，承包商對於下包廠商之工程保留款，多以
        經業主驗收合格為給付條件，以避免承包商自行驗收合
        格而給付下包廠商尾款後，於業主驗收時卻未合格之損
        失，且承包商對於下包廠商施作工程自行驗收，必多花
        費時間及金錢，故無由承包商先行驗收再由業主驗收之
        理。又被告雖辯稱以其公司承辦人員於原告工程請款單
        上簽名為驗收合格證明等語，然此亦與一般驗收合格證
        明為求慎重及避免日後爭議，多以正式書面為之相去甚
        多，況驗收應有一定明確之意思表示，被告承辦人員於
        工程請款單上之簽名並未附記此驗收之意思，請款之人
        當無從自此簽名即知悉有驗收之表示，且卷附之工程請
        款單（見本院卷第十三至十六頁），係就工程項目、數
        量為單價及累計完成金額之計算表，且僅就最後一期工
        程為結算，與驗收之就工程品質、數量均須查驗不同，
        此對照業主之驗收證明書（見本院卷第五六頁）自明，
        是被告辯稱本件驗收合格係指經其承辦人員於請款單上
        簽名云云，委不足採，應以原告主張以經業主驗收合格
        為可採。
    ３、系爭工程保留款之給付定有條件，亦即，須經「業主正
        式驗收合格」，原告始得請求被告給付，業如前述，且
        業主已於九十一年九月五日驗收合格，惟系爭工程保留
        款之消滅時效，因權利人就條件成就之事實亦須知悉，
        始得以行使其權利，亦如前述，是本件時效應自原告知
        悉業主正式驗收合格時起算。被告雖辯稱：於業主驗收
        時有通知原告到場，原告早已知悉業主驗收合格云云，
        此為原告所否認，且被告始終未提出任何證據以實其說
        ，難認被告確實有通知原告到場驗收而知業主已驗收合
        格等情，則被告無法舉證證明原告知悉系爭工程經業主
        正式驗收合格已逾二年，其辯稱：系爭工程保留款已罹
        於二年時效而消滅云云，洵屬無據。
（二）被告辯稱系爭工程保留款與借款抵銷後，已無餘額可給付
      原告，是否有理由？被告辯稱：原告曾向其借款，經雙方
      將借款與系爭工程保留款會算後，原告已無任何款項可請
      領，反而係原告積欠被告一百三十萬一千九百五十九元，
      因此才會簽發同額之支票一紙交付被告等語，固提出該支
      票影本一紙為證（見本院卷第二四頁），另提出曾匯款三
      百四十萬元予原告之匯款資料影本三紙及原告簽發面額各
      為一百七十萬元之支票、退票理由單二紙（見本院卷二五
      至二七頁），以證明原告曾向其借款三百四十萬元，然此
      為原告所否認，經查：
    １、按當事人主張有利於己之事實者，就其事實有舉證之責
        任，民事訴訟法第二百七十七條前段定有明文。又按稱
        消費借貸者，謂當事人一方移轉金錢或其他代替物之所
        有權於他方，而約定他方以種類、品質、數量相同之物
        返還之
    　　契約，民法第四百七十四條第一項定有明文，可知消費
        借貸關係之成立要件　包括借貸意思表示之一致，及借
        貸物交付之事實，故主張金錢借貸關係存在者，須就金
        錢之交付及借貸意思表示互相一致之情負舉證之責任。
    ２、查被告對於原告借款之時間、地點、金額均無法明確說
        明，亦未提出原告借款之借據資料為證，則原告是否確
        曾向被告借款，已有疑義，參以被告所提出金額為一百
        三十萬一千九百五十九元之支票一紙（見本院卷第二四
        頁），係原告於九十一年二月二十八日簽發，然被告公
        司承辦人員甲○○於本件混　凝土澆置工程、蓋板及緣
        石加工工程之原告最後一期請款單上簽名之日期為九十
        一年三月十一日（見本院卷第十五、十六頁），於斯時
        方有可能確認系爭工程之保留款為何，則被告於九十一
        年二月二十八日原告簽發支票時，自無可能預先結算系
        爭工程之保留款為何，而與原告之借款抵銷，且被告亦
        未提出任何會帳資料以供本院參酌，是該紙支票無從據
        為原告曾向被告借款之證明。另被告所提出之匯款資料
        三紙及支票影本二紙（見本院卷第二五至二七頁），僅
        能證明被告有匯款三百四十萬元予原告及原告簽發三百
        四十萬元支票予被告之事實，並無法證明兩造間有上開
        三百四十萬元之借貸合意及交付借款事實，被告辯稱系
        爭工程保留款已與借款抵銷而無餘額云云，委不足採。
六、綜上所述，本件承攬報酬請求權尚未罹於時效而消滅，被告
    無法舉證證明原告曾向其借款，自不得主張抵銷。從而，原
    告依兩造工程承攬合約書之法律關係，請求被告給付尚欠之
    工程保留款九十二萬六千六百五十九元，及自起訴狀繕本送
    達被告之翌日即九十三年九月二十二日起至清償日止，按年
    息百分之五計算之利息，為有理由，應予准許。
七、兩造均陳明願供擔保，請准為假執行或免為假執行之宣告，
    經核均無不合，爰分別酌定相當之擔保金額准許之。
八、結論：本件原告之訴為有理由，依民事訴訟法第七十八條、
    第三百九十條第二項、第三百九十二條第一項、第二項，判
    決如主文。
中　華　民　國　九十三　年　　十二　　月　　二十三　　日
                      臺灣高雄地方法院民事第五庭
                            審判長法官  陳嘉惠
                            法      官  郭慧珊
                            法      官  秦慧君
正本係照原本作成。
如不服本判決，應於送達後廿日內，向本院提出上訴狀並表明上
訴理由，如於本判決宣示後送達前提起上訴者，應於判決送達後
十日內補提上訴理由書（須附繕本）。
中　華　民　國　九十三　年　　十二　　月　　二十三　　日
                            法院書記官  馮欽鳳
